臺灣臺北地方法院民事判決　　　　　　　93年度訴字第4567號
原　　　告　乙○○
訴訟代理人　許麗紅律師
複代理人　　林聖鈞律師
被　　　告　甲○○
　　　　　　　　　　　　弄一四.
訴訟代理人　李逸文律師
訴訟代理人　陳松棟律師
上列當事人間請求返還借款事件，本院於九十四年一月六日言詞
辯論終結，判決如下：
    主  文
被告應給付原告新台幣陸拾萬元及自九十三年十一月十一日起至
清償日止，按年息百分之五計算之利息。
訴訟費用由被告負擔。
    事實及理由
一、原告起訴主張：
（一）原告之女即訴外人陳姿君與被告原為夫妻關係，彼等係於
      民國93年2月24日結婚，於93年8月23日因認清被告為借錢
      不還無義之人，且其揮霍無度、不供給家用等情，故在無
      法繼續共同生活之情況下，小女乃與被告協議離婚。惟在
      彼等二人尚未論及婚嫁而僅以男女朋友關係交往時，被告
      以其購買台北市○○區○○街600巷76弄143之2號房屋應
      付之第一次款（即簽約金）新台幣（下同）300,000元無
      力繳付為由，前來向原告告貸，彼時原告認小女與被告交
      往不深，而被告率爾開口借錢，似有不妥而未立即答應，
      然被告以其依約應於92年8月25日繳付之第一期款已逾期
      ，倘不立即支付，則已繳付予房屋仲介公司之70,000元斡
      旋金將遭沒收為由，苦苦哀求，致原告不得不於翌日即92
      年8月26日匯出300,000元至被告於台北銀行莊敬分行第
      000000000000帳戶內。迨同年9月4日，被告又以其應繳付
      之第三次款（第二次無應繳金額）已屆期而無力繳付為由
      ，再次倡言借貸，當時原告心想既已出貸前金300,000元
      予被告供為簽約金，且其所借亦係用於正途，加諸被告請
      求甚為殷切，原告遂予應允，於92年9月四4日委託配偶即
      訴外人陳許仁茲代為匯款300,000元至被告上揭帳戶內，
      是原告於被告請求借貸時，確共交付600,000元，至為明
      確。查原告貸與被告600,000元屬實，雙方間自成立消費
      消貸契約，故被告於93年9月14日收訖原告催告函時（催
      告其應於93年10月20日前返還該款項），依法即應依期返
      還系爭借款。詎被告於93年9月17日以台北吳興街郵局第
      1271 號存證信函否認有上揭欠款，是被告拒不履行意旨
      甚為明確。退萬步言，縱認原、被告間不成立消費借貸契
      約，然查原告已交付600,000元予被告屬實，而被告並無
      法證明其基於何法律關係而受領該款，則被告乃無法律上
      之原因，因而受有系爭款項之利益，致原告受有600,000
      元之損害，則應成立不當得利，原告自得請求被告返還
      600,000 元之不當得利，故爰依消費借貸或不當得利之法
      律關係提起本件訴訟。並聲明：被告應給付原告新台幣60
      0,000元，及自本件起訴狀繕本送達之翌日起至清償日止
      ，按年息百分之五計算之利息。
（二）對被告抗辯之陳述：
（１）被告辯稱：「…於92年7月間至女方家提親，經徵得女方
      家長同意後，被告乃於92年8月初，即積極籌備相關事項
      ，…」云云乃為不實。查原告之女陳姿君與被告係於93
      年1月24日訂婚，此為被告所是認，又被告自承與原告之
      。則被告所述一年左右之交往後之提親日期，應為92 年
      12月左近，即於93年1月24日訂婚之謂，自無被告所述於
      92年7月間至女方家提親之情事，被告所述顯與事實有違
      ，為不足採。
（２）被告另辯稱系爭款項為基於婚約而為之贈與，實違背常情
      ，蓋觀之社會禮俗，基於婚約之饋贈（聘金或聘禮），皆
      由男方贈與女方，而無女方給予男方聘金之理，且原告匯
      款日期為92年8月，係被告繳付購屋期款之日期，而與男
      可能於被告與原告之女尚未有婚約之情況下，無緣無故饋
      贈被告600,000元，徒留日後男方未與女方訂婚而人財兩
      空之情？
（３）被告又辯稱：「…被告係為台北市政府警察局之正職警官
      ，每月薪俸至少均有四萬餘元以上，甚且被告之本生家庭
      亦為小康，資金周轉方面從無問題，根本不需要為了六十
      萬元向原告借貸。…」云云，為不可採。查原告之女與被
      告離婚之一大原因即為被告揮霍無度、不供給家用，乃被
      告之消費習慣殊無節制，則被告雖有月薪四萬餘，亦無法
      證明被告無向原告借款之需要，又原告之匯款日期與被告
      購屋應繳之各期款日期相符，已如前述，則被告自有向原
      借款之合理動機為是。
（４）雖被告之父王政盛之戶頭於92 年12月5日匯款200,000元
      於陳姿君戶頭，並於93年1月19 日提領300,000元支用。
      惟查被告之父王政盛之存款明細所示，被告所提款項，乃
      向該帳戶合作社所借貸，此由該帳戶所示92年12月3日之
      放款轉支出利息及93年1月15日之放款轉向銀行借貸350,0
      00元可證。且原告之匯款日（92年8月）與被告之父王政
      盛之戶頭支用金額之日期（93年1月）亦相距甚遠，則被
      告所言雙方為辦理婚禮，產生之資金往來云云，顯然模糊
      事實，其理由自有矛盾。
（三）、證據：提出不動產買賣契約書乙份、萬泰商銀匯款單二
        份、聲明書乙份、訴外人陳許仁茲印鑑證明書乙份、訴
        外人陳許仁茲
        存證信函乙份、雙掛號回執乙份、台北吳興街郵局第
        1271號存證信函乙份、被告台北銀行莊敬分行活期儲蓄
        存款存摺等（以上均影本）為證。
二、被告則以：
（一）被告於91年12月間與原告之女陳姿君結識，經一年左右之
      交往後，嗣被告家長於92年7月間至女方家提親，經徵得
      事項，計畫於93年2月間，與原告之女陳姿君舉行婚禮。
      然因被告係服務於台北市政府警察局之警察，工作危險性
      較高，原告擔心其女陳姿君嫁與被告後，萬一被告因工作
      緣故發生危險，其女之生活將陷於困頓，故要求被告應購
      買一間房屋，以保障其女陳姿君往後之生活無虞，因而被
      告方會購買系爭房屋，並將買賣契約等購買房屋之證明文
      件出示與原告及其女陳姿君。否則若原告所言屬實，購買
      系爭房屋純係被告之個人行為，則原告又如何能取得各項
      買賣契約文件？又被告及被告之本生家庭雖非鉅富，但被
　　　告係為台北市政府警察局之正職警官，每月薪俸至少均有
　　　四萬餘元以上，甚且被告之本生家庭亦為小康，資金周轉
  　　方面從無問題，根本不需要為了600,000元向原告借貸，
    　原告所述與事實不符。實際上，原告所匯入之系爭款項，
      係為辦理被告與原告之女陳姿君婚禮之目的，性質上屬於
      基於婚約之餽贈，而非借貸，且於被告籌辦婚禮之期間，
      原告之妻陳許仁姿即親筆寫下依禮俗男方應採辦訂婚禮品
      、首飾及紅包等項目，交由被告及被告之母採辦。而於被
      告與陳姿君93年1月24日訂婚之前，被告之父即訴外人王
      政盛為了籌辦婚禮，亦於92年12月5日匯入200,000元至陳
      姿君之帳戶內。且原告之妻陳許仁姿所要求之各項禮品、
      黃金首飾、紅包禮金及聘金120,000元等，被告之父王政
      盛亦於九十三年一月十九日，自帳戶中提出現金三十萬元
      辦理採購，並於93年1 月24日被告與陳姿君訂婚當日交付
      與原告及陳姿君等人，此亦有照片可證。凡此均可證明原
      告匯款與被告，並非被告因購屋而向原告所借貸，而係因
      為雙方為辦理婚禮，而產生之資金往來，性質上屬於基於
      婚約而為之贈與，而基於婚約而餽贈之聘禮或嫁妝，僅能
      於婚約無效、解除或撤銷時，方得請求對方返還，如婚姻
      已有效成立，即便嗣後因故離婚，亦無要求受贈人返還之
      餘地。本件原告所匯與被告之款項，係屬基於婚約所為之
      贈與而非借貸，則原告基於借貸關係，請求被告將系爭款
      項返還為無理由，另系爭款項既屬於基於婚約所為之贈與
      ，則被告受領系爭款項屬有法律上之原因，且被告既已履
      行婚約與陳姿君結婚，即便嗣後因故離婚，被告受領系爭
      款項自非無法律上之原因而受有利益，則原告基於不當得
      利法律關係，起訴請求被告返還系爭款項，亦無理由。並
      聲明：(一)原告之訴及假執行聲請均駁回。(二)被告如受不利
      之判決，願供擔保，請准宣告免為假執行。
（二）對原告陳述之抗辯：
（１）依民間習俗，因婚姻所為之贈與，在男方贈與女方者，稱
      為聘金或聘禮，而為女方贈與男方者，則稱為嫁妝，原告
      卻稱於婚禮習俗中，僅有男方贈與女方，絕無女方贈與男
      方之情事云云，顯係昧於習俗，又不諳法律。
（２）被告每月有固定薪俸，雖非極為豐厚，但已足以支持一個
      普通家庭之開銷，且被告於購買該房屋後，迄今每月正常
      繳息約一萬八仟元，從無積欠或遲延繳納之情形，原告稱
      被告揮霍無度，資金短缺並非事實。
（３）被告之父王政盛，雖非極為富有，但仍不失為小康安富之
      家，其於高雄苓雅區及屏東東港鄉均置有不動產，縱然被
      告有資金週轉之需求，被告亦可求助於被告之父，且如原
      告所言，原告與被告並不熟捻，被告萬無向原告求助借貸
      之理，且被告已準備向原告提親，請求原告允許被告與與
      原告之女陳姿君結婚，於此情形下，被告豈有自壞印象，
      向未來岳父借錢之理？
（４）被告所提之被證四係用以證明原告所匯予被告之款項，亦
      如同被告之父匯款與陳姿君之原因一般，純係為辦理婚禮
      所產生之資金往來，原告卻顧左右而言他，對於是否收受
      被告之聘禮隻字未提，反而深究該帳戶九十二年十二月三
      日及九十三年一月十五日之資金科目為何，實係意圖模糊
      焦點。
（５）原告所提出第一次匯款予被告之時間為92年8月26日，然
      被告係於92年8月25日即將購屋第一次應繳納之300,000元
  　　交付，並經訴外人即出賣人楊維明簽收屬實，則原告妄
    　稱被告係為購屋而向其借款，已與其本身所提示之證據資
      料不符，實難令人採信。
（三）證據：提出被告之
      辦理婚禮應採辦事項之字條、訴外人王政盛92年12月5日
      匯款與陳姿君之匯款收據、訴外人王政盛之存款明細、93
      年1月24日被告與陳姿君訂婚時之錄影光碟影像節錄、被
      告繳納房屋貸款本息之明細、訴外人王政盛之房屋所有權
      權狀等各乙份為證。（以上均影本）
三、兩造不爭執之事實：
    原告主張其於九十二年八月二十六日及同年九月四日委由配
    偶陳許仁玆，分別將金額三十萬元、三十萬元，匯款至被告
    號帳戶之事實，業據提出萬泰商業銀行苗栗分行匯款回條聯
    影本二紙為證；又被告與原告之女陳姿君於九十二年二月二
    十四日結婚，並於同年八月二十三日離婚；被告有於九十二
    年八月間向訴外人楊維明購買台北市○○區○○街六ＯＯ巷
    七十六弄一四三之二號房屋一間，為被告所不爭執，自堪信
    為真實。
四、得心證之理由：
    原告主張被告於九十二年八月二十六日及同年九月四日，以
    購買臺北市○○區○○街六ＯＯ巷七十六弄一四三之二號房
    屋，無力繳付為由，向原告借款計六十萬元，詎被告於九十
    三年九月十四日收迄原告催告於九十三年十月二十日前返還
    借款，竟否認有上揭借款等語。然為被告所否認，並以上開
    情詞置辯。是本件兩造之爭點厥為：原告匯予被告之款項係
    借款抑係基於婚約所為之贈與？析述如下：
（一）按當事人主張有利於己之事實者，就其事實有舉證之責任
    ，民事訴訟法第二百七十七條定有明文。經查，本件原告主
    張匯款予被告六十萬元之事實，業據提出萬泰商業銀行苗栗
    分行匯款單影本二紙為證，被告雖不否認原告上開匯款之事
    實，惟抗辯上揭匯款係原告基於其與原告之女婚約所為之贈
    與云云，惟查依原告所提被告不爭執之不動產買賣契約書所
    載，被告於九十二年八月間向訴外人楊維明購買台北市○○
    區○○街六ＯＯ巷七十六弄一四三之二號房屋，依買賣契約
    書約定付款方式為，第一次款三十萬元，第二次無應繳金額
    ，第三次款三十萬元；再依同契約書繳款欄之記載，第一次
    款於九十二年八月二十五日支付，第三次款於九十二年九月
    四日繳付，與原告匯款之日期相近；再參以原告所提被告不
    爭執之被告台北銀行莊敬分行帳號000000000000號之存摺存
    款明細所示，原告乙○○於九十二年八月二十六日匯入三十
    萬元後，被告即於同日將三十萬元全數領出，又原告於九十
    二年九月四日委由配偶陳許仁玆匯入三十萬元，被告亦隨即
    於同日全數領出，足認原告主張其所為匯款被告係用以支付
    購屋款項，應可採信，參以本件原告二次匯款金額達六十萬
    元之數，原告主張係被告為購屋向其借款，應可採信。
（二）被告雖抗辯被告家長於九十二年七月間至原告女方家中提
    親，惟為原告否認，被告就此部分未舉證以實其說，而被告
    與原告之女陳姿君訂婚日期為九十三年一月二十四日（見被
    告答辯一狀理由項第一大項第（三）小項），又被告與原告
    之女陳姿君結婚日期為九十三年二月二十四日，有被證一戶
    日期前四、五個月，在雙方結婚日期前五、六個月之久；再
    參以被告主張被告之父王政盛為了籌辦婚禮，於九十二年十
    二月五日匯入二十萬元至陳姿君之帳戶，於九十三年一月十
    九日從帳戶中提出現金三十萬元，則被告一方就婚禮之籌辦
    亦係於九十二年十二月間至九十三年一月間為之，足認被告
    與原告之女婚禮之籌畫進行約在九十二年十二月至九十三年
    一月間，則原告於九十二年八月、九月之匯款行為難認係為
    被告與原告之女婚約之進行所為之資金往來，被告主張原告
    係基於其與原告之女婚約所為之贈與，尚難採信。
（三）按借用人應於約定期限內，返還與借用物種類、品質、數
    量相同之物，未定返還期限者，借用人得隨時返還，貸與人
    亦得定一個月以上之相當期限，催告返還；又給付無確定期
    限者，債務人於債權人得請求給付時，經其催告而未為給付
    ，自受催告時起，負遲延責任，前項催告定有期限者，債務
    人自期限屆滿時起負遲延責任。又遲延之債務，以支付金錢
    為標的者，債權人得請求依法定利率計算之遲延利息；應付
    利息之債務，其利率未經約定，亦無法律可據者，週年利率
    為百分之五，民法第四百七十八條、第二百二十九條第二項
    第三項、第二百三十三條第一項前段、第二百零三條分別定
    有明文。而金錢債權即無約定利息，而於債務人清償遲延時
    ，債權人亦得請求遲延利息，最高法院十八年上字第四三三
    號判例可資參照。查本件兩造間係消費借貸契約，已如前述
    ，惟並未約定返還期限，原告曾於九十三年九月十三日，以
    台北郵局第三十九支局第一二二六號存證信函通知被告應於
    九十三年十月二十日還款等語，被告於九十三年九月十四日
    收到上開存證信函，有原告所提存證信函影本及掛號郵件收
    件回執影本在卷可稽，經核與民法第四百七十八條規定催告
    一個月以上之相當期限相符，足認原告已對被告為合法催告
    。從而，原告依消費借貸之法律關係，請求被告應給付原告
    六十萬元，及自起訴狀繕本送達之翌日（即九十三年十一月
    十一日）起至清償日止，按年息百分之五計算之利息，為有
    理由，應予准許。另原告陳明請本院依職權宣告假執行，經
    核本件與民事訴訟法第三百八十九條各款之規定不符，自不
    予准許，附此敘明。
五、本件事證已臻明確，兩造其餘攻擊防禦方法及舉證，經審酌
    與本件判決結果不生影響，爰不一一論述，併此敘明。
六、據上論結，本件原告之訴為有理由，依民事訴訟法第七十八
    條，判決如主文。
中　　華　　民　　國　　94　　年　　 1　　月　　24　　日
                      民事第二庭法  官    吳淑惠
右為正本係照原本作成
如對本判決上訴，須於判決送達後廿日內向本院提出上訴狀
中　　華　　民　　國　　94　　年　　1 　　月　　26　　日
                                書記官    劉芳菊
劉芳菊
